最高法院刑事判決　　　　　　九十六年度台上字第四一七二號
上　訴　人　甲　○
　　　　　　　　　　號
選任辯護人　黃正彥律師
　　　　　　黃雅萍律師
上　訴　人　乙○○
　　　　　　　　　　號
選任辯護人　林國明律師
上　訴　人　丙○○
　　　　　　　　　　103號
選任辯護人　盧奇南律師
上列上訴人等因違反公職人員選舉罷免法等罪案件，不服台灣高
等法院台南分院中華民國九十六年四月二十六日第二審判決（九
十六年度選上訴字第二五九號，起訴案號：台灣台南地方法院檢
察署九十五年度選偵字第六十七、六十九號），提起上提，本院
判決如下：
    主  文
原判決關於投票行賄部分撤銷，發回台灣高等法院台南分院。
其他上訴駁回。
    理  由
一投票行賄部分：
此部分原判決認定：上訴人即被告甲○係台南縣後壁鄉崁頂村第
十八屆村長選舉候選人，上訴人即被告乙○○、丙○○則係同村
村民且係有投票權人，甲○、乙○○為使甲○能順利當選，擬藉
由行賄有投票權人之方式以提高得票數，竟共同基於對於有投票
權之人交付賄賂，而約其投票權為一定行使之概括犯意聯絡，謀
議由甲○出資賄賂款項，再交由乙○○出面向有投票權之選民行
賄，甲○即於民國九十五年六月六日十八時許，前往台南縣後壁
鄉崁頂村崁頂五十二之六號乙○○住處，交付預先以橡皮筋捆綁
每捆新台幣（下同）六千元，合計十二捆之賄賂現金七萬二千元
及預定行賄之選民名單一份（業經乙○○丟棄而未扣案），委由
乙○○按名單上之選民，每票各行賄一捆賄賂現金六千元。乙○
○隨至後壁鄉崁頂村崁頂五十二號其堂姊郭素汝（另由檢察官為
緩起訴處分）住處，交付一捆賄賂現金六千元（即一票賄選六千
元），要求郭素汝於村長選舉時，將選票投給甲○而為投票權之
一定行使。又乙○○因與預定行賄名單上之選民並不熟識，且預
定行賄名單上之選民為其姨丈丙○○之鄰居，乙○○遂於同日晚
間十九時許，前往後壁鄉崁頂村崁頂八十三之一０三號其姨丈丙
○○住處，請託丙○○陪同前往向名單上之鄰居行賄，丙○○即
予應允並帶同乙○○先後至有投票權人吳惠蘭（住於同村崁頂八
十三之一０二號，另由檢察官為緩起訴處分）、許鳳桃（住同村
崁頂八十三之一０四號，另由檢察官為緩起訴處分）、黃淑梅（
住同村崁頂八十三之一０五號，另由檢察官為緩起訴處分）住處
，分別向吳惠蘭交付四捆賄賂現金二萬四千元（即賄選四票）、
向許鳳桃交付二捆賄賂現金一萬二千元（即賄選二票）、向黃淑
梅交付三捆賄賂現金一萬八千元（即賄選三票），要求吳惠蘭、
許鳳桃、黃淑梅等有投票權人並轉知家人於村長選舉時，將選票
投給甲○而為投票權之一定行使。嗣乙○○與丙○○返回丙○○
住處，乙○○再交付二捆賄賂現金一萬二千元（即賄選二票），
要求丙○○並轉知家人於村長選舉時，將選票投給甲○而為投票
權之一定行使，丙○○即許以轉知其配偶將來亦投票給甲○後，
而約其投票權為一定之行使（此部分駁回丙○○之上訴，詳後述
）。嗣經民眾檢舉，由台灣台南地方法院檢察署檢察官指揮台南
縣警察局白河分局循線查獲，並扣得賄選款現金七萬二千元等情
，因而撤銷第一審關於乙○○部分及丙○○投票行賄部分之判決
，改判仍論處乙○○、丙○○共同連續對於有投票權之人，交付
賄賂，而約其投票權為一定之行使罪刑，另駁回甲○在第二審之
上訴，固非無見。
惟查：(一)、有罪判決書之事實一欄，為判斷其適用法令當否之準
據，法院應將依職權認定與論罪科刑有關之事實，翔實記載，然
後於理由內逐一說明其憑以認定之證據，並使事實認定與理由說
明，互相適合，方為合法。倘事實認定與理由說明，不相一致，
或事實與理由欄內之記載，前後齟齬，按諸刑事訴訟法第三百七
十九條第十四款後段規定，均屬判決理由矛盾之當然違背法令。
又刑法上之共同正犯，除同謀共同正犯外，以有意思之聯絡及行
為之分擔為要件。是共犯間之犯意聯絡、行為分擔，自應於事實
予以記載認定，並於理由內詳予說明其論斷之依據，否則即有判
決不備理由之違法。原判決主文宣示上訴人三人就投票行賄罪部
分為共同正犯關係，並於理由乙、三、（二）、（四）就甲○部
分說明：「……益徵被告乙○○供稱：伊行賄之款項係被告甲○
所交付等語，堪以採信。……」「……益證被告所稱自行出資幫
被告甲○賄選買票一節，確屬不實。從而，被告乙○○本件所為
行賄犯行，係由被告甲○出資並交付名單甚為明確……」，另於
理由乙、四、（一）、（三）就丙○○部分說明「丙○○陪同被
告乙○○共同向證人吳惠蘭……等人賄選之情，自堪認定。」「
……堪認被告丙○○與被告甲○、被告乙○○就上開行賄犯行，
確有犯意聯絡及行為分擔，渠等三人均為投票行賄罪之共同正犯
……」。然原判決事實則記載「……甲○、乙○○為使甲○能順
利當選……，竟共同基於對於有投票權之人交付賄賂，而約其投
票權為一定行使之概括犯意聯絡，謀議由甲○出資賄賂款項，再
交由乙○○出面向有投票權之選民行賄，甲○即…………前往…
…乙○○住處，交付……合計十二捆之賄賂現金七萬二千元及預
定行賄之選民名單一份……委由乙○○按名單上之選民，每票各
行賄一捆賄賂現金六千元，乙○○隨至……郭素汝……住處，交
付一捆賄賂現金六千元，……乙○○因與預定行賄名單上之選民
並不熟識，且預定行賄名單上之選民為其姨丈丙○○之鄰居，乙
○○遂於……前往……丙○○住處，請託丙○○陪同前往向名單
上之鄰居行賄，丙○○即予應允並帶同乙○○先後至有投票權人
吳惠蘭……、許鳳桃……、黃淑梅（住處），分別向吳惠蘭交付
……」，原判決事實就上訴人三人間是否具有共同正犯關係，未
予明白認定，致事實之認定與主文之記載、理由之說明互相齟齬
，已有判決理由矛盾之違法。原判決理由復未就上訴人三人間如
何具有犯意聯絡、行為分擔而得就相關投票行賄犯行論以共同正
犯，此部分判決理由亦有不備。況原判決理由乙、四、（三）丙
○○部分說明「……堪認被告丙○○與被告甲○、被告乙○○就
上開行賄犯行，確有犯意聯絡及行為分擔，渠等三人均為投票行
賄罪之共同正犯……」。原判決主文亦於上訴人三人部分均諭知
沒收投票行賄之款項六萬元（即郭素汝、吳惠蘭、許鳳桃、黃淑
梅四人部分，原判決就甲○部分係維持第一審投票行賄部分之判
決），是否指上訴人等就向郭素汝、吳惠蘭、許鳳桃、黃淑梅四
人投票行賄部分均為共犯？然原判決事實欄復謂乙○○係於交付
郭素汝部分之賄款後，因與行賄名單上選民不熟識，始請託與名
單上受賄者為鄰居之丙○○帶同向吳惠蘭、許鳳桃、黃淑梅三人
為投票行賄行為，理由乙、四、（三）就上訴人丙○○部分則說
明「甲○雖無直接交付賄款，然……仍帶同被告乙○○前往向證
人吳惠蘭、許鳳桃、黃淑梅行賄，……堪認丙○○與……甲○、
……乙○○就『上開行賄犯行』，確有犯意聯絡及行為分擔，渠
等三人均為投票行賄罪之共同正犯……」，是否又指上訴人三人
僅就丙○○帶同乙○○前往向吳惠蘭、許鳳桃、黃淑梅行賄部分
始為共犯？此部分事實認定與主文記載、理由說明亦有矛盾。倘
認丙○○與乙○○就向郭素汝投票行賄部分亦為共犯，因丙○○
參與行賄之時間已在乙○○完成向郭素汝投票行賄行為之後，如
何據以論斷丙○○就向郭素汝投票行賄部分亦有共犯關係？原判
決未予說明其論斷之依據即遽為上開認定，自亦有判決理由不備
之違背法令。(二)、原判決理由乙、六、關於法律適用部分，說明
就共同正犯、連續犯、數罪併罰等均應適用刑法修正前之規定（
即行為時法），但理由乙、九、就上訴人三人部分，卻均引用刑
法第二條第一項但書（即例外不適用行為時法，而適用最有利於
行為人之裁判時或中間時法律，本件僅有行為時法與裁判時法，
當指裁判時法而言）之規定；原判決理由乙、九、謂「爰審酌被
告乙○○、丙○○之……智識程度及……等一切情狀，分別量處
……。」惟乙○○、丙○○之「智識程度」如何？原審審酌之依
據、對量刑之影響如何？原判決未予說明，遽為論斷，併有可議
。以上或為上訴意旨所指摘，或為本院得依職權調查之事項，應
認此部分上訴為有理由。按第三審法院應以第二審判決所確認之
事實為判決基礎，刑事訴訟法第三百九十四條第一項前段定有明
文。原判決上述之違背法令，影響於事實之確定，本院無可據以
為裁判，應將原判決關於此部分撤銷，發回原審法院更為審判。
二投票收賄部分：
按刑事訴訟法第三百七十六條所列各罪之案件，經第二審判決者
，不得上訴於第三審法院，法有明文。本件上訴人丙○○所犯刑
法第一百四十三條第一項投票收賄罪部分，核屬刑事訴訟法第三
百七十六條第一款之案件，依首開說明，既經第二審判決，自不
得上訴於第三審法院，上訴人丙○○竟復對此部分提起上訴，顯
為法所不許，應予駁回。
據上論結，應依刑事訴訟法第三百九十七條、第四百零一條、第
三百九十五條前段，判決如主文。
中　　華　　民　　國　九十六　年　　八　　月　　二　　日
                      最高法院刑事第一庭
                          審判長法官  董　明　霈
                                法官  林　茂　雄
                                法官  張　祺　祥
                                法官  呂　永　福
                                法官  蕭　仰　歸
      本件正本證明與原本無異
                                      書  記  官
中　　華　　民　　國　九十六　年　　八　　月　　七　　日
                                                  Ａ
